臺灣高等法院臺中分院民事判決　　　九十一年度重上字第九九號
　　　上　 訴 　人
　　　原審原告）　戊○○原.
　　　訴訟代 理 人　蘇顯讀律師
　　　（原審被告）　丙○○
　　　訴訟代 理 人　林春祥律師
　　　（原審被告）　甲○○
　　　法定代 理 人　乙○○
右當事人間侵權行為損害賠償事件，上訴人對於中華民國九十一年五月二十日臺灣彰
化地方法院第一審判決（九十年度訴字第一八一號），各自提起上訴，上訴人戊○○
及丁○○並為訴之追加，本院於九十四年二月二十二日言詞辯論終結，茲判決如左：
　　　主　　　文
原判決關於駁回上訴人戊○○（原名趙晨豪）後項之訴及假執行之聲請暨訴訟費用之
裁判（已確定部分除外），均廢棄。
被上訴人甲○○、丙○○、螞蟻雄兵通運股份有限公司（即卜派通運股份有限公司）
應連帶給付戊○○新臺幣貳佰零捌萬仟陸佰壹拾元，暨被上訴人甲○○自民國九十
二年二月二日起，被上訴人螞蟻雄兵通運股份有限公司（即卜派通運股份有限公司）
自民國九十年三月二十八日起，被上訴人丙○○自民國九十年八月二十四日起至清償
日止，按年息百分之五計算之利息。
被上訴人甲○○、丙○○、螞蟻雄兵通運股份有限公司應再連帶給付上訴人戊○○新
臺幣壹拾陸萬玖仟玖佰玖拾元，暨丙○○、甲○○自民國九十二年二月二十一日起，
螞蟻雄兵通運股份有限公司自九十三年七月二十日起，均至清償日止按年息百分之五
計算之利息。
被上訴人甲○○、丙○○、螞蟻雄兵通運股份有限公司應連帶給付丁○○新臺幣陸拾
萬元，暨丙○○、甲○○自民國九十三年二月十七日起，螞蟻雄兵通運股份有限公司
自九十三年七月二十日起，均至清償日止，按年息百分之五計算之利息。
上訴人戊○○之其餘上訴，其餘追加之訴暨丁○○之其餘之訴均駁回。
丙○○之上訴駁回。
第一、二審訴訟費用（已確定部分除外），由被上訴人丙○○、甲○○、螞蟻雄兵通
運股份有限公司連帶負擔百分之六十，餘由戊○○、丁○○負擔。
本院所命之給付，戊○○、丁○○如各以新臺幣捌拾萬元、貳拾萬元供擔保後，得假
執行；被上訴人丙○○、甲○○、螞蟻雄兵通運股份有限公司如分別各以新臺幣貳佰
貳拾伍萬仟陸佰元、陸拾萬元為戊○○、丁○○預供擔保，得免假執行。
戊○○、丁○○其餘假執行之聲請駁回。
　　　事實及理由
壹、聲明方面：
甲、上訴人戊○○（即趙晨豪）方面：
一、上訴聲明：求為判決：
　(一)、原判決不利伊逾新台幣五十萬九千二百元部分，及該部分之法定利息暨假執行
　　　部分及應負擔訴訟費用部分均廢棄。
　(二)、右廢棄部分被上訴人等應再連帶給付上訴人新台幣四百四十七萬七千一百二十
　　　四元，及被上訴人甲○○自民國九十二年二月二日起，被上訴人螞蟻雄兵通運
　　　股份有限公司（即卜派通運股份有限公司）自民國九十年三月二十八日起，被
　　　上訴人丙○○自民國九十年八月二十四日起至清償日止，按年息百分之五計算
　　　之利息。
　(三)、右第一項廢棄部分及第二審訴訟費用均由被上訴人等連帶負擔。
　(四)、上訴人願供擔保請求准予宣告假執行。
二、追加聲明：求為判決：
　(一)、被上訴人等應連帶再給付上訴人新台幣七百十九萬零五百八十五元，其中新台
　　　幣六百四十八萬三千三百八十八元部分，自九十二年二月二十日民事第二審更
　　　正及擴張聲明狀繕本送達被上訴人翌日起，其餘七十萬七千一百九十七元部分
　　　自九十二年十月九日民事第二審再擴張聲明狀繕本送達被上訴人翌日起，均至
　　　清償日止，按年息百分之五計算之利息。
　(二)、第一項訴訟費用均由被上訴人等連帶負擔。
　(三)、上訴人願供擔保請求准予宣告假執行。
三、答辯聲明：求為判決駁回上訴人丙○○之上訴。
乙、追加原告丁○○（即陳寶釧）方面：求為判決：
一、被上訴人等應連帶給付伊新台幣一百萬元及自九十三年二月九日追加訴狀繕本送
　　達翌日起，至清償日止，按年息百分之五計算之利息。
二、訴訟費用由被上訴人等連帶負擔。
三、伊願供擔保，請求宣告假執行。
丙、被上訴人即上訴人丙○○方面：
一、上訴聲明：求為判決：
　(一)、原判決關於伊敗訴部分廢棄。
　(二)、右廢棄部分，上訴人戊○○在第一審之訴及假執行之聲請均駁回。
　(三)、第一、二審訴訟費用由上訴人戊○○負擔。
　(四)、如受不利之判決時願供擔保請准免為假執行。
二、答辯聲明：
求為判決駁回上訴人戊○○之上訴及追加之訴暨追加原告丁○○追加之訴。
丁、被上訴人螞蟻雄兵通運股份有限公司方面：
求為判決駁回上訴人戊○○之上訴、追加之訴暨丁○○追加之訴。
戊、被上訴人甲○○方面：
未於本院到庭陳述，亦未提出書狀為任何之聲明。
貳、程序方面：
一、被上訴人甲○○經合法通知，無正當理由，未於言詞辯論期日到庭，核無民事訴
　　訟法第三百八十六條各款所列情形，依上訴人戊○○及追加原告丁○○之聲請，
　　由其一造辯論，而為判決。
二、被上訴人卜派通運股份有限公司已於九十二年四月二十六日，經經濟部函准變更
　　公司名稱為螞蟻雄兵通運股份有限公司，並遷址、改選董事、監察人及修改章程
　　等，有該部九十一年四月二十六日經中字第０九一三二０四三八０號函可稽，並
　　改由乙○○任代表人。茲據上訴人趙晨豪具狀聲明其承受訴訟，由本院裁命承受
　　訴訟在案，爰據以改列。
三、上訴人戊○○原名趙晨豪，其法定代理人即追加原告丁○○原名陳寶釧，均已聲
　　准改名如上，此有其提出之戶籍謄本在卷可稽（見本院卷第二宗第六三－六五頁
　　），爰分別改列其新名。
四、上訴人戊○○及追加原告丁○○於原審併列為原告，請求判命被上訴人等連帶為
　　給付，經原審法院以丁○○並非本件侵權行為之被害人為由，駁回丁○○在原審
　　之訴後，其二人原併列為上訴人，上訴及擴張上訴聲明請求判命被上訴人等應對
　　其二人為連帶給付，嗣更正聲明，關於上訴及擴張上訴聲明請求之給付均給付戊
　　○○一人，並依民法第一百九十五條第一、三項之規定，追加起訴，請求被上訴
　　人等應連帶給付丁○○非財產上之損失一百萬元及其法定遲延利息，其基礎事實
　　均為相同，丁○○所為訴之撤回及追加起訴，應予准許。
參、實體方面：
一、上訴人戊○○、丁○○主張：被上訴人甲○○係車主上訴人丙○○所雇用，靠行
　　於被上訴人螞蟻雄兵通運股份有限公司（下稱螞蟻雄兵公司）之營業大貨車司機
　　，被上訴人甲○○於民國（下同）八十八年十月二十七日上午駕駛被上訴人卜派
　　公司所有車號五J－一三八之營業大貨車違規停駛於彰化市○○路○段三二五巷
　　一號前，於無人在後指引之情況下，未先於後照鏡測明車後來車，亦未顯示倒退
　　燈光，突然間倒車，將行經該路段，騎乘自行車，準備上學途中之上訴人戊○○
　　撞倒，致其右側鎖股骨折、右側股骨頸骨折、軀幹四肢多處挫傷、脊髓損傷，經
　　送醫急救手術治療後，仍呈雙腿之髖膝及踝關節機能永久受限，右踝關節無法自
　　主性活動，併下肢不完全癱瘓，無法自由活動及自理生活，均須賴他人扶持照護
　　，而終其一生無法工作，而受有醫藥費用、增加生活負擔費用、看護費用、喪失
　　勞動力及精神上之損害。被上訴人甲○○駕車執行職務，因過失不法侵害戊○○
　　之身體，就其上開損害，自應負責賠償，螞蟻雄兵公司及丙○○分別為王交棠事
　　實上及名義上僱用人，其三人均應負連帶賠償責任。且其三人過失不法侵害戊○
　　○之身體健康權，並同時侵害其母即上訴人丁○○基於母子關係之監督權（即基
　　於父母親對子女之保護扶養、教養、監護之權利義務），而情節重大，自亦應連
　　帶賠償丁○○精神慰撫金等情，戊○○依民法第一百八十四條第一項前段、第一
　　百八十八條第一項、第一百九十三條第一項、第一百九十五條第一項、丁○○依
　　民法第一百九十五條第一、三項之規定，提起本件訴訟，戊○○在原審求為命甲
　　○○、丙○○、螞蟻雄兵公司連帶給付伊七百一十七萬九千六百五十四元及自起
　　訴狀繕本送達翌日起至清償日止，按年息百分之五加計遲延利息之判決（各項請
　　求如後附請求明細表之所載）。原審判命甲○○、丙○○、螞蟻雄兵公司應連帶
　　給付戊○○二百五十二萬四千二百八十一元，及甲○○自九十年二月二日起，螞
　　蟻雄兵公司自九十年三月二十八日起，丙○○自九十年八月二十四日起至清償日
　　止，均按年息百分之五計算之利息，而駁回戊○○其餘之訴。戊○○除就已受強
　　制險理賠五十萬九千二百元為原判決自賠償額中扣除部分，不爭執外（此部分已
　　確定），對於其餘敗訴部分聲明不服，提起上訴，並於本院為訴之追加（擴張）
　　，如右開聲項欄內之所示（各項請求如後附明細表）。丁○○則於本院追加起訴
　　，求為命甲○○、丙○○、螞蟻雄兵公司應連帶給付其精神慰撫金一百萬元及其
　　法定遲延利息之判決。
二、被上訴人王奕堂未於本院到庭，亦未提出書狀為任何聲明及陳述，據其於原審到
    庭對於上訴人戊○○主張本件車禍發生之事實予以自認，並承認伊對車禍之發生
    確有過失。被上訴人丙○○、螞蟻雄兵對於其所僱用之甲○○倒車時撞傷上訴人
    戊○○之事實，固不爭執，惟均以：上訴人戊○○騎自行車，疏未注意前方有大
    貨車倒退等前方道路狀，以致發生車禍受傷，其顯與有過失。其最初診治要只右
    側鎖骨及股骨骨折，且已痊癒，其後再發現之疑似脊髓損傷併下肢不完全癱瘓，
    難認與本件車禍有關。其在彰基教院鑑定時配合度不高，顯裝假而鑑定，所鑑喪
　　失勞動力情形不實在。依曾為其復健之鑑定人蕭顯昇提出之書面意見指出（上訴
　　人戊○○）目前已能自行走路．．．，依民國九十二年五月十日最後一次復健情
　　況來判斷，可藉飲食調理及適當活動，正常作息，應可恢復至八九成，足見其勞
　　動力無損，並非無法行動及自理生活，請求看護費，喪失勞動力損害，購買輪椅
　　、扙、日後六十年車輛代步之費用，均無理由。又據秀傳醫院回復，上訴人戊
　　○○雙下肢肌力不足，乃因其未接受完整之復健訓練所導致，其對損害之擴大與
　　有過失等語，資為抗辯。
三、查上訴人戊○○、丁○○主張被上訴人甲○○係受僱於被上訴人丙○○駕駛靠行
　　於螞蟻雄兵公司之大貨車司機，於八十八年十月二十七日上午六時三十分許，在
　　彰化市○○里○○路○段三二五巷一號前三十公尺處，發動停放在該處之牌照號
　　碼五Ｊ—一三八號營業曳引車，正以頭朝西南尾向東北之方式，後退斜向倒車進
　　入車道之際，竟疏於注意車後狀況，貿然倒車，適戊○○騎乘腳踏車自後方駛近
　　，而遭撞擊，致使戊○○人車倒地後，因此受有右側鎖骨骨折、右側股骨頸骨折
　　、軀幹四肢多處擦挫傷等傷害之情，業據其提出醫療費用單據及診斷證明書為證
　　，復為被上訴人甲○○等三人所不爭執，且甲○○確因該肇事行為經台灣彰化地
　　方法院以八十九年度交易字第一七九號刑事判決判處其業務過失傷害，處有期徒
　　刑六月，如易科罰金，以三百元折算一日等情，亦經本院依職權調閱上開刑事全
　　卷查閱無訛，應堪信為真實。按汽車倒車時，應顯示倒車燈光或手勢後，謹慎緩
　　慢後倒，並應注意其他車輛及行人，且大型汽車須派人在車後指引，如無人在車
　　後指引時，應先測明車後有足夠之地位，並促使行人及車輛讓避，本為駕駛人倒
　　車時應行注意之事項，並為道路交通安全規則第一百十條第二、三款定有明文，
　　詎甲○○竟未注意而貿然倒車，以致肇事，致戊○○受傷，其對戊○○傷害之造
　　成，有過失責任，自堪認定。又上訴人戊○○、丁○○另主張戊○○因本件車禍
　　撞傷，最後並發現損及脊髓而致其雙下肢不完全癱瘓，經秀傳紀念醫院出具重大
　　傷病證明書，而取得殘障手冊乙節，並據其提出上開證明書及殘障手冊影本在卷
　　可稽（見一審卷第二六一－二六二頁）。被上訴人丙○○雖認該項脊損傷所致
　　雙下肢不完全癱瘓不能證明與本件車禍有關，惟查：戊○○於八十八年十月二十
　　七日因本件車禍軀體外表可見之右側鎖骨骨折、右側股骨骨折，旋於同日在彰化
　　基督教醫院施以手術治療，同年十一月八日進行髖骨石膏固定術，八十九年一月
　　十二日該右股骨折手術傷口感染，至秀傳紀念醫院治療，八十九年三月七日至三
　　月十八日則因該髖骨骨折術後至長庚紀念醫院急診及住院，同年四月間轉至沙鹿
　　童醫院治療，五至七月間，及八至十二月間，則因同一右骨折術後分別在聖明中
　　醫診所、泰安中醫院治療，其間並發現其下肢有麻痺情形，九十年間起復至秀傳
　　紀念醫院追治療，最後於九十年十一月十九日經該院復健科與小兒神經科醫師
　　會診後推斷為脊髓損傷併雙下股不完全癱瘓，並認不排除為本件車禍所造成，此
　　有上訴人戊○○所提出之上開各醫院診斷書及彰化基督教醫院、秀傳紀念醫院之
　　回函在卷可稽（見原審卷第五九－八三頁，本院卷第二宗第二三二頁，第三宗第
　　一頁）。查上訴人戊○○自八十八年十月二十七日本件車禍受傷後，迄九十年十
　　一月之二年間，一直持續因右骰骨折術後感染及下肢痳痺而在各醫院治療，幾無
　　間斷，最後經診治為脊髓損傷併雙下肢不完全癱瘓，足見係該次車禍撞車受傷所
　　造成，自亦屬甲○○本件過失侵權行為所生之傷害，並堪認定。
四、按故意或過失，不法侵害他人權利者，負損害賠償責任；受僱人因執行職務，不
    法侵害他人之權利者，由僱用人與行為人連帶負損害賠償責任；又不法侵害他人
    之身體健康者，對於被害人因此增加生活上之需要時，應負損害賠償責任。被害
    人雖非財產上之損害，亦得請求賠償相當之金額，民法第一百八十四條第一項前
    段、第一百八十八條第一項本文、第一百九十三條第一項、第一百九十五條第一
　　項分別定有明文。本件甲○○因駕駛營業引曳車倒車不慎撞及戊○○所騎乘之腳
　　踏車，致其受有右側鎖骨骨折、右側股骨頸骨折、脊髓損傷、軀幹四肢多處擦挫
　　傷之事實，已如前述，則其過失行為與戊○○受傷之結果顯具有相當因果關係，
　　自應負侵權行為損害賠償責任。次查，民法第一百八十八條第一項所謂之僱用人
　　，只需外觀上行為人係為其服勞務即足，且「目前在台灣經營交通事業之營利私
　　法人，接受他人靠行（即出資人以該交通公司名義購買車輛，並以該公司名義參
　　加營運），而向該靠行者（即出資人）收取費用，以資營運者，比比皆是，此為
　　周知之事實，是該靠行之車輛，在外觀上既屬該交通公司所有，乘客又無從分辨
　　該車輛是否他人靠行營運者，則乘客於搭乘時，只能從外觀上判斷該車輛係某交
　　通公司所有，該車輛之司機即受僱為該交通公司服務。按此種交通公司，既為目
　　前台灣社會所盛行之獨特經營型態，則此種交通公司，即應對廣大乘客之安全負
　　起法律上之責任。蓋該靠行之車輛，無論係由出資人自行駕駛，或招用他人合作
　　駕駛，或出租，在通常情形，均為該交通公司所能預見，苟該駕駛人係有權駕駛
　　（指非出自偷竊或無權占有所為之駕駛，在客觀上似應認其係為該交通公司服勞
　　務，而應使該交通公司負僱用人之責任，方足以保護交易之安全。」，最高法院
　　七十七年度台上字第六六五號著有判決。甲○○係受僱於丙○○，而肇事車輛為
　　丙○○所有，並靠行於螞蟻雄兵公司之情，業據甲○○所陳明在卷（見原審九十
　　年七月二十五日準備程序筆錄），復為其餘被上訴人所不爭執，揆諸前揭說明，
　　丙○○及螞蟻雄兵公司當時既為甲○○之受僱人，復未提出具體事證證明對甲○
　　○之選任及監督並未鬆懈，或縱加以相當監督，仍不免發生損害等情事，是丙○
　　○及螞蟻雄兵公司就戊○○因本件車禍所受之損害，自應與甲○○負連帶賠償責
　　任。茲就戊○○請求之各項損害及金額是否允當，爰分別審核論述如後：
　(一)醫療費用部分：
  1.已支付之醫療費用部分：上訴人主張因本件車禍，於原審訴訟中所支出之醫療費
    用共二十七萬二千二百八十一元，於上訴本院後，復支出九萬四千零九十二元，
    分別於原審及本院分別提出醫療費用收據影本五十三件及二十五張為證，經核確
    為治療本件車禍受傷所必要，其中口腔炎、扁桃腺炎之支出九十元，雖與骨折無
    直接關係，惟骨折術後傷口感染同時發生及治療，乃車禍受傷大量失血，身體虛
    弱及感染發炎所致，應認亦有因果關係，其支出亦屬本件治療上所必要，診斷證
    明書費與本件求償有因果關係，住院病患及看護之家屬伙食費亦屬本件增加生活
　　需要及費用，亦同有必要。惟上開支出各有一七九、六七五元及三四、四○二元
　　為健康保險所支出，按保險給付請求權之發生，係以定有支付保險費之保險契約
　　為基礎，與因侵權行為所生之損害賠償請求權並非出於同一原因。後者之損害賠
　　償請求權，殊不因受領前者之保險給付而喪失，兩者除有保險法第五十三條關於
　　代位行使之關係外，不生損益相抵問題，固經最高法院著有六十八年台上字四二
　　號判例可資參照。惟該判例係針對保險法而為，旨在闡述保險人得代位行使被保
　　險人對於加害人之損害賠償請求權時，被保險人即不得再向加害人請求損害賠償
　　。尚難依該判例而謂除保險法第五十三條規定之情形外，縱保險法以外之法律有
　　保險人得代位行使被保險人之權利之規定，被保險人於受領保險給付後，仍得向
　　加害人請求損害賠償。依保險法第一百三十五條準用第一百零三條規定，傷害保
　　險之保險人固不得代位行使被保險人對於加害人之損害賠償請求權，惟全民健康
　　保險法第八十二條規定：「保險對象因汽車交通事故，經本保險提供醫療給付者
　　，本保險之保險人得向強制汽車責任保險之保險人代位請求該項給付。」全民健
　　康保險法為保險法之特別法，依特別法優於普通法之原則，全民健康保險法第八
　　十二條應優先於保險法第一百三十五條、第一百零三條之規定而為適用。從而全
　　民健康保險之被保險人因汽車交通事故，經全民健康保險提供醫療給付者，全民
　　健康保險之保險人自得向強制汽車責任保險之保險人代位請求該項給付。而依強
　　制汽車責任保險法第三十條規定，於該範圍內，加害人或強制汽車責任保險之被
　　保險人之損害賠償責任即因而解免，全民健康保險被保險人對於加害人之損害賠
　　償請求權亦因而喪失（最高法院第八十八年度台上字第三五三號判決可資參照）
　　。依據上訴人戊○○所提出之上開醫療費用收據所示之醫療費用自負額及部分負
　　擔，總計為九萬二千六百零六元及五萬九千六百九十元，上訴人戊○○予以請求
　　，應予准許。逾此部分屬健保支出部分之請求，即無從准許。
　2.後續之醫療費用部分：上訴人戊○○因本件車禍，醫師囑咐需長期追治療，有
　　診斷證明書在卷可據，爰請求後續之醫療費用共二十萬元，此部分並為於原審到
　　場之被上訴人丙○○、甲○○所不爭執，是其此部分之請求應予准許。
　3.交通費用部分：上訴人戊○○主張其於出院後之治療期間往返醫院，因股骨骨折
　　術後不良於行，不得不以計程車代步，其所支出之交通費用為十萬零一千七百元
　　及一萬一千八百元，並提出由一○一交通事業有限公司及陳烈順自營計程車行所
　　出具之收據十四紙為證，並為原審到場之被告所不爭執，是此部分之請求應予准
　　許。至於上訴人戊○○另主張其下肢已癱瘓，無法行動，將來六十一年間出門及
    復健必須僱用車輛代步，預估再支出三十萬元，爰預先請求部分，為被上訴人等
    所不同意。查上訴人戊○○係八十八年十月二十七日受傷並行手術，於八十九年
    四月十一日沙鹿童綜合醫院醫囑宜繼續追治療一年以上（見原審卷第二四頁該
    院診斷證明書）。而其於其後二年間，四處尋醫，迄九十年十一月十九日經秀傳
    紀念醫院會診判斷屬脊髓損傷併雙下肢不完全癱瘓、左下肢肌力為正常之百分之
　　五十左右、右下肢肌力為正常之百分之四十左右、雙腿之髖膝及踝關節機能永久
　　部分受限、右踝關節無法自主性活動，有該醫院回函二件可據（本院卷第一宗第
　　一二一頁、第三宗第一頁），是迄本院訴訟中，上訴人戊○○自術後追治療，
　　已歷三年以上，依上開治療過程所具各診斷資料及醫院之鑑定、回函，所餘要只
　　補作早逾黃金期之肌力復健工作而已。而上訴人戊○○於原審及本院已支出之醫
　　療費及交通費，均已准許如上，其另請求二十萬元之後續醫療費用，亦在准許之
　　列，是日後之復健醫療，含往返之交通費用，在此二十萬元內，已足支應，再予
　　請求三十萬元交通費用，核無適當，不應准許。
  (二)增加生活上之需要費用：
  1.行動補助器部分：
  　上訴人戊○○主張因其雙下肢不完全癱瘓，終生皆須使用輪椅、杖、助行器，
    每組七千五百元，已支出一組費用，將來六十一年餘命五年須購換一組，共十二
    組，須支出九萬元，合計九萬七千五百元，業據提出收據乙紙為證（見本院卷第
    一宗第一七八頁），對照秀傳紀念醫院上開回函所述關於上訴人戊○○雙下肢癱
    瘓之情形，核屬必要，均予准許。
　2.看護費用部分：
　　上訴人戊○○主張其受傷治療期間，由其法定代理人丁○○全天照料看護，依現
　　特別看護收費標準每日二千元計，請求自八十八年十月二十七日起至八十九年五
　　月二十三日止共二百零九日之看護費用總計為四十一萬八千元，並提出證明書一
　　紙為證，甲○○及丙○○於原審對於上開看護費用之請求均無意見，經查，戊○
　　○因本件車禍導致右側鎖骨骨折、右側股骨頸骨折及軀幹四肢多處挫傷，至八十
　　九年十二月間尚有右踝及跟骨挫傷、右腳萎縮麻痺術後治療情事，有其所提出之
　　診斷證明書十二紙在卷足憑，是應認其請求自八十八年十月二十七日即車禍發生
　　之日起至八十九年五月二十三日止之看護費用，即屬有據。按被害人因受傷需人
　　看護，雖無現實看護之支付，亦應認被害人受有相當看護費之損害，得向加害人
　　請求賠償；蓋因親屬照顧被害人之起居，固係出於親情，但親屬看護所付出之努
　　力，並非不能評價為金錢，只因兩者身份關係密切而免除支付義務，此種親屬基
　　於身份關係之恩惠，自不能嘉惠於加害人，故應衡量及比照僱用職業看護情形，
　　認被害人受有相當於看護費之損害，得向加害人求償。故原告趙晨豪請求自八十
　　八年十月二十七日起至八十九年五月二十三日止，每日以二千元計，共計四十一
　　萬八千元之看護費用，應予准許。
　3.上訴人戊○○另主張其後年餘命六十一年間均須人全日看護，為此先請求自八十
　　九年五月二十三日起五年之看護費用四百四十七萬七千五百二十八元云云，則為
　　被上訴人等所不同意。查上訴人戊○○雖脊髓亦損傷而併雙下肢不完全癱瘓，惟
　　其上肢機能則無，且下肢肌力仍有正常之百分之四、五十左右，並可藉復健予
　　以加強，此據秀傳紀念醫院上開回函及彰化基督教醫院九十四年一月六日回函（
　　見本院卷第三宗第三八頁－三九頁）查明甚詳。且據八十九年二月十日起至九十
　　三年五月十日止，為上訴人戊○○復健之健彰中醫醫院醫師蕭顯昇在本院準備程
　　序中所證，上訴人戊○○短距離不需要機器協助即可自行行走，遠距離（例如走
　　到學校）則需機器輔助（見本院卷第二宗第二二－二三頁），即上訴人戊○○亦
　　不諱言其已購上述之扙等行走輔助器，且日後六十一年均有其必要，參以彰化
　　基督教醫院所具之九十二年九月十六日鑑定報告，關於其日常功能獨立表之總分
　　為一二六，亦得分九四分，因此亦認其無需二十四小時之照護（見本院卷第二宗
　　第三九－四○頁），是上訴人戊○○主張其後五年仍須照護費用，請求被上訴人
　　賠償給付，為無理由，不應准許。
　(三)喪失勞動能力之賠償：
　　上訴人戊○○主張其經彰化基督教醫院殘障鑑定鑑定結果，喪失之勞動能力為百
    分之百，自成年二十歲起至六十五歲退休止，尚有四十五年勞動期間，依勞工最
    低工資每月一萬五千八百四十元計算，按霍夫曼計算法扣除中間利息，一次給付
    之金額為四百五十四萬七千二百八十九元，為喪失勞動能力之損害云云。查彰化
    基督教醫院九十二年九月十六日對於上訴人戊○○所為之鑑定結果，認其兩下肢
    均遺存顯著運動障害，且其一下肢縮短三公分以上，合併之殘障等級為第三級，
    喪失勞動能力比例為百分之百，固有該鑑定報告可考（見本院卷第二宗第三九－
　　四○頁），惟上訴人戊○○檢查時之合作態度稍差（態度區分為：良好、普通、
　　稍差、很差），此該報告同時記明在卷，而其日常生活功能獨立量表在一二六分
　　中仍高達九四分，且神智正常，上肢無損，且秀傳紀念醫院於九十二年一月十五
　　日（92）明秀醫字第九二○○五九號函則指出：「病患未接受完整之復健訓練，
　　其雙下肢均為肌力不足，左下肢約為正常之％；右下肢均為％，若要勉強以
　　勞保殘障等級來分類，則約為四～六級（四級為雙下肢遺存顯著運動障礙，六級
　　為雙下肢遺存運動障礙）喪失勞動力為多少，目前無法判定。」等語（見本院卷
　　第一宗第一三六頁），是彰化基督教醫院上開上訴人戊○○檢查配合度稍差之情
　　形下所為之喪失勞動力百分之百之結果，殊不可取。惟按審核被害人減少勞動能
　　力之程度，應斟酌被害人之職業、智能、年齡、身體健康狀態各項因素，而勞工
　　保險殘廢給付標準表並無減少勞動能力機率之規定，不能逕以認定減少勞動能力
　　多少之依據，據以本院函請彰化基督教醫院重新評估上訴人戊○○之情況，該院
　　九十四年一月六日九四彰基病歷字第九四○一○二○號函稱：就臨床上雙下肢完
　　全癱瘓者，可以訓練至完全自我日常生活照顧及從事輕便之工作，其喪失勞動能
　　力為百分之六九．二一，上訴人戊○○之情形亦然等語（見本院卷第三宗第三八
　　－三九頁），而上訴人戊○○要只雙下肢不完全癱瘓，是堪認彰化基督教醫院嗣
　　後補完之鑑定意見為可採。故上訴人戊○○主張以最低工資即一萬五千八百四十
　　元核算請求自其滿二十歲起至一般勞退年齡即六十歲止四十年之喪失勞動能力損
　　失，並按霍夫曼計算法扣除中間利息，一次可請求之金額為二百九十三萬四千八
　　百八十三元 （計算如下：15840（平均工資） ×12×22.309282（四十年霍夫曼
　　係數）×69.21%=2,934,883） ，逾此範圍，則不應准許，應予駁回。
  (四)精神慰撫金部分：
　　上訴人戊○○於本件車禍發生時年僅十二歲，因本件車禍受有右側鎖股骨折、右
　　側股骨頸骨折、軀幹四肢成重傷等傷害，脊髓損傷併雙下肢不完全癱瘓，目前雙
　　腳不一樣長，右腳萎縮，屬中度之肢體障害，有診斷證明書及殘障手冊在卷可稽
　　，且歷經三年緊密之手術及術後治療，其自受有精神上及肉體上之相當痛苦。經
　　斟酌前揭傷勢造成原告戊○○精神及肉體痛苦程度，及其於發生車禍時僅國中一
　　年級，有一位妹妹目前就讀國中，其父親於八十六年間即離家未歸，並無自有房
　　屋；而被上訴人甲○○國中畢業，於入監執行完畢後，目前無固定工作，月入約
　　一、二萬元，未婚，與父母租屋同住，無其他財產；被上訴人丙○○國中畢業，
　　目前任職司機，月入四萬元，已婚，育有一子二歲，無其他不動產；而被上訴人
　　螞蟻雄兵公司負責人為乙○○，資本總額為一千零六十萬元之事實，分別經兩造
　　陳明在卷，並經兩造分別提出畢業證書及股份有限公司變更登記表等件為證，本
　　院認上訴人戊○○請求上訴人等連帶賠償之精神慰撫金以一百五十萬元為適當，
　　超出部分之請求則非正當，應予駁回。
  (四)綜上所述，上訴人戊○○得請求被上訴人甲○○、丁○○、螞蟻雄兵公司連帶賠
    償給付之醫療費用損失為三十五萬二千二百九十六元、交通費用為十一萬四千五
    百元、增加生活上需要費用行動輔助器部分為九萬七千五百元、看護費用部分四
    十一萬八千元、喪失勞動能力損失為二百九十三萬四千八百八十三元、精神慰撫
    金為一百五十萬元，合計為五百四十一萬七千一百七十九元。
　(六)上訴人丁○○及螞蟻雄兵公司辯稱上訴人戊○○未注意本件大貨車倒車狀況，貿
    然騎車前進，以致發生本件車禍，對傷害之發生與有過失，且其傷後未充分至醫
    院復健，對於損害之擴大，亦與有過失，應適用過失相抵原則，減輕伊等之賠償
    責任云云，惟查上訴人戊○○騎車通行於路中為正常狀態，甲○○未守交通規則
    ，貿然倒車至路中則為變態狀態，致戊○○閃避不及而被撞，其責任全在於甲○
    ○，不能認戊○○與有過失。又戊○○骨折術後有傷口感染，雙膝麻痺現象，歷
    經二年之追治療，始發現係脊髓損傷併雙下肢不完全癱瘓，而其間四處求醫，
　　幾無間斷，有提上開各醫院之診斷書可據，是其係為求醫治上述後遺症，而四處
　　求醫，且八十九年二月十日起至九十二年五月十日止，亦在健彰中醫院復健，有
　　該院蕭顯昇之證明書在卷可稽，是其未為有效之復健，尚非可歸責予之，且亦未
　　見其病情因此加鉅，而使損害擴大，是被上訴人丙○○過失相抵之抗辯不足採。
五、第按保險人依本法規定給付之保險金，視為加害人或被保險人損害賠償金額之一
    部分；加害人或被保險人受賠償請求時，得扣除之，強制汽車責任保險法第三十
    條定有明文，此為保險法之特別法，自應優先於保險法之規定而適用之。經查，
　　上訴人戊○○業已獲強制汽車責任險賠付五十萬九千二百元之保險金，業據其所
　　自承，並有被上訴人所提出之理賠付款狀況查詢表一紙為證，復經本院依職權向
　　國華產物保險公司函查屬實，應堪信為真實。揆諸前揭說明，上開理賠金額應由
　　上訴人戊○○所請求給付之金額中扣除，是被告應連帶賠償原告趙晨豪之金額為
　　四百九十萬七千九百七十九元。再按因連帶債務人中之一人為清償、代物清償、
　　提存、抵銷或混同而債務消滅者，他債務人亦同免其責任，民法第二百七十四條
　　定有明文。本件被上訴人丙○○業已給付上訴人戊○○十二萬元及一萬零一百元
　　，總計十三萬零一百元之情，為兩造所不爭執，並據被上訴人丙○○提出收據二
　　紙及醫療費用收據一紙為證，揆諸前揭說明，被上訴人丙○○所給付之上開十三
　　萬零一百元亦應由上訴人戊○○所得請求之損害額中扣除，核減後被上訴人等應
    連帶賠償上訴人戊○○之金額為四百七十七萬七千八百七十九元。
六、末按給付有確定期限者，債務人自期限屆滿時起，負遲延責任；給付無確定期限
    者，債務人於債權人得請求給付時，經其催告而未為給付，自受催告時起，負遲
    延責任。其經債權人起訴，或依督促程序送達支付命令者，自與催告有同一之效
    力，民法第二百二十九條第一、二項分別定有明文；又遲延之債務，以支付金錢
    為標的者，債權人得請求依法定利率計算之遲延利息。但約定利率較高者，仍從
    其約定利率；而應負利息之債務，其利率未經約定，亦無法律可據者，週年利率
    為百分之五，亦為同法第二百三十三條第一項及第二百零三條所明定。查本件上
　　訴人戊○○依侵權行為之法律關係請求被告賠償其損害，並未定有給付之期限，
　　故其請求分別自起訴狀及追加（擴張）訴狀送達翌日起加計法定遲延利息，核無
　　不合，應予准許。從而，上訴人戊○○依侵權行為之法律關係於原審請求被上訴
　　人三人賠償醫藥費用、減損勞動能力損失、增加生活上之需要（交通費用、輔步
　　器、看護費用）及精神慰撫金合計四百六十萬零七千八百八十九元，及自起訴狀
　　繕本最後送達翌日起即被上訴人甲○○自九十年二月二日起、被上訴人螞蟻雄兵
　　公司自九十年三月二十八日起、被上訴人丙○○自九十年八月二十四日起至清償
　　日止，均按年息百分之五計算之利息，暨於本院追加請求其三人連帶給付醫藥費
    五萬九千六百九十元、交通費一萬二千八百元、行動輔助器費用九萬七千五百元
    ，合計十六萬九千九百九十元，及其中被上訴人丙○○、甲○○自九十二年二月
    二十一日起，螞蟻雄兵公司自九十三年七月三十日起，均至清償日止，按年息百
    分之五計算之利息，亦無不合，均應准許。超出部分在原審之訴及在本院追加之
    訴，均無理由，應予駁回。原審判命被上訴人三人應連帶給付上訴人戊○○二百
    五十二萬四千二百八十一元及其法定遲延利息，固無不合，上訴人丙○○上訴意
    旨指摘原判決不當，求予廢棄改判，為無理由，惟原審就上訴人戊○○所請求之
    醫藥費用（診斷證明書費）一四七○元、伙食費二三五○元、二三一○元（以上
    合計六一三○元）及減少勞動力之損害一百三十七萬七千四百八十元，精神慰撫
    金七十萬元，三者合計二百零八萬三千六百一十元本息部分，亦予駁回，即有未
    洽，上訴人戊○○就此部分指摘原判決不當，聲明求予廢棄改判，為有理由，爰
    由本院改判如上。
七、按「不法侵害他人之身體、健康、名譽、自由、信用、隱私、貞操，或不法侵害
　　其他人格法益而情節重大者，被害人雖非財產上之損害，亦得請求賠償相當之金
　　額。．．．前二項規定，不法侵害他人基於父、母、子、女或配偶關係之身分法
    益而情節重大者，準用之。」民法第一百九十五條第一、三項定有明文。被上訴
    人甲○○過失不法侵害戊○○（即趙晨豪）之身體、健康權，自同時侵害上訴人
    丁○○（即陳寶釧）基於母子關係之監督權（即基於父母親對子女之保護、扶養
　　、教養、監護之權利義務），而趙晨豪骨折手術，術後傷口感染，其後又見右腳
　　萎縮麻痺，丁○○迄今歷經四載，不眠不休為其治療及照顧，慈母之心，同受煎
　　熬，精神痛苦乃不言可喻，其情節至屬重大，是其據以請求被上訴人甲○○、丙
　　○○及螞蟻雄兵公司三人連帶賠償其精神損害，自屬有據。茲審酌丁○○為一家
　　庭主婦，打工為生，收入微薄，獨立扶養子女各一人，受此侵害，身心俱疲，暨
　　被上訴人等上開經濟等情況，認丁○○之請求在六十萬元內為適當，應予准許。
　　超出部分之請求則非正當，應予駁回。從而，丁○○於本院追加起訴，依上開規
　　定，請支被上訴人丙○○等三人連帶給付其六十萬元及分別自追加訴狀送達翌日
　　即丙○○、甲○○自九十三年二月十七日起，螞蟻雄兵公司自九十三年七月二日
　　起，均至清償日止，按年息百分之五計算之利息，為有理由，爰判命被上訴人三
　　人如數給付之超出部分，其餘為無理由，應予駁回。
八、本院所命之給付，兩造陳明願供擔保，請求為假執行及免為假執行之宣告，核無
　　不合，爰分別酌定相當之擔保金額宣告之。
、據上論結，本件丙○○之上訴為無理由，戊○○之上訴為一部有理由，一部無理
    由，戊○○、丁○○之追加之訴，一部有理由，一部無理由，依民事訴訟法第四
    百六十三條、第三百八十五條第一項前段、第四百四十九條第一項、第四百五十
    條、第七十九條、第八十五條第二項、第三百九十條第二項、第三百九十二條，
    判決如主文。
中　　　華　　　民　　　國　　九十四　　年　　　三　　　月　　　八　　　日
~B1民事第五庭審判長法　官　古金男
~B2　　　　　　　　法　官　曾謀貴
~B3　　　　　　　　法　官　朱　樑
右為正本係照原本作成。
如對本判決上訴，須於收受判決送達後二十日內向本院提出上訴書狀，其未表明上訴
理由者，應於提出上訴後二十日內向本院提出上訴理由書(須按他造人數附具繕本)。
上訴時應提出委任律師為訴訟代理人之委任狀。具有民事訴訟法第四百六十六條之一
第一項但書或第二項之情形為訴訟代理人者，另應附具律師及格證書及釋明委任人與
受任人有該條項所定關係之釋明文書影本。
~B　　　　　　　　書記官　陳俞豪
中　　　華　　　民　　　國　　九十四　　年　　　三　　　月　　 十四　　 日
                                                                        Ｈ
